【裁判字號】    98,交聲,1326
【裁判日期】    981111
【裁判案由】    聲明異議
【裁判全文】
臺灣臺南地方法院交通事件裁定        98年度交聲字第1326號
移送機關    交通部公路總局嘉義區監理所臺南監理站
異議人即
受處分人    甲○○
上列異議人即受處分人因違反道路交通管理處罰條例案件，對於
交通部公路總局嘉義區監理所臺南監理站98年10月12日所為之裁
決處分（處分案號：嘉監南字第裁74-S00000000號）聲明異議，
本院裁定如下：
    主    文
原處分中關於罰鍰新臺幣玖仟元部分撤銷。
上開撤銷部分，甲○○不罰。
其餘異議駁回。
    理    由
一、原處分意旨略以：異議人即受處分人甲○○（下稱異議人）
    騎乘車牌號碼5GZ-027號重型機車，於民國97年11月30日11
    時5分許，行經臺南市○○路○段與立德11路交岔路口時，
    與由第三人毛俊仁所騎乘車牌號碼VHN-148號搭載其妻毛陳
    玲貞之輕型機車發生擦撞，致毛俊仁、毛陳玲貞人車倒地，
    毛陳玲貞並受有右腳撕裂傷約4公分、左肩挫傷之傷害，異
    議人竟未下車察看，亦未對毛陳玲貞採取必要救護措施及依
    規定處置，亦未通知警察機關處理或留下任何資料而逃逸，
    經臺南市警察局第一分局（下稱舉發機關）警員據報到場處
    理並製單舉發，嗣經交通部公路總局嘉義區監理所臺南監理
    站（下稱原處分機關）依道路交通管理處罰條例第62條第3
    項、第4項、第67條第3項（原處分漏載第67條第3項）及違
    反道路交通管理事件統一裁罰基準表之規定，裁處異議人罰
    鍰新臺幣（下同）9,000元，吊銷駕駛執照，1年內禁考等語
    。
二、聲明異議意旨略以：本件車禍發生後，異議人在不遠處有停
    車下來，看對方無大礙，因自己本身也有受傷，所以就騎回
    學校擦藥。請考量本件已經檢察官為緩起訴處分，基於一事
    不二罰之原則，且異議人於事發當時甫滿18歲，對交通法規
    不甚了解，事後也與對方和解並賠償完畢，異議人家中尚有
    96歲的爺爺及還在讀書的妹妹，家境因受莫拉克颱風重創而
    困難，目前仍在學中（大二），平日打工需機車代步，為此
    聲明異議，請求撤銷原處分等語。
三、按汽車駕駛人駕駛汽車肇事致人受傷或死亡者，應即採取救
    護措施及依規定處置，並通知警察機關處理，不得任意移動
    肇事汽車及現場痕跡證據，違反者處3,000元以上9,000元以
    下罰鍰；前項駕駛人肇事致人受傷而逃逸者，吊銷其駕駛執
    照，1年內不得考領駕駛執照，道路交通管理處罰條例第62
    條第3項前段、第4項前段、第67條第3項分別定有明文。其
    立法本旨係在增進行車安全、保護他人權益，以維持社會秩
    序。蓋道路交通事故發生後，有受傷或死亡之情形者，應即
    時救護或採取必要之措施，以防損害範圍之擴大。如駕駛人
    於肇事後，隨即駕車逃離現場，不僅使肇事責任認定困難，
    更可能使受傷之人喪失生命，自有從嚴處理之必要。職是之
    故，汽車駕駛人駕駛汽車發生交通事故，不論其責任之歸屬
    為何，即有義務留在肇事現場，採取救護或其他必要措施，
    並向警察機關報告，以保護他人權益，同時釐清肇事責任，
    自不待言。且道路交通管理處罰條例第62條第4項之意旨，
    蓋以道路交通事故之發生，常非於己之鄰親家里，時有告救
    不能情事，乃科以肇事者須即採取救護或其他必要措施，並
    應向警察機關報告之法定義務，以防因就醫延誤致生無謂傷
    亡，並俾得通知傷亡者家屬到場，以明責任，是凡肇事人於
    行車肇事致人受傷或死亡，未即採取救護或其他必要措施，
    並向警察機關報告，即駕車駛離現場者，均應依該規定處罰
    。至於其嗣後是否受刑事訴追或已否與被害人達成民事和解
    ，對其應受之處罰，不生影響。
四、經查：
  (一)異議人於上揭時、地騎乘車牌號碼5GZ-027號重型機車，因
    肇事致人受傷後，未採取救護措施及依規定處置，亦未通知
    警察機關處理或留下任何資料，即任意移動肇事汽車及現場
    痕跡證據離去，嗣經舉發機關員警製單舉發，並經原處分機
    關裁處如前所述之裁罰等情，有臺南市警察局97年12月16日
    南市警交字第S00000000號舉發違反道路交通管理事件通知
    單及原處分機關98年10月12日嘉監南字第裁74-S00000000號
    裁決書各1份附卷可稽。
  (二)而異議人騎乘車牌號碼5GZ-027號重型機車，於97年11月30
    日11時5分許，行經臺南市○○路○段與立德11路交岔路口
    時，與由第三人毛俊仁所騎乘車牌號碼VHN-148號搭載其妻
    毛陳玲貞之輕型機車發生擦撞，致毛俊仁、毛陳玲貞人車倒
    地，毛陳玲貞並受有右腳撕裂傷約4公分、左肩挫傷之傷害
    ，然異議人未停車察看，亦未對毛俊仁、毛陳玲貞迅予救護
    及依規定在適當距離處豎立車輛故障標誌或其他明顯警告設
    施，並通知警察機關處理，即逕行騎乘肇事之上開重型機車
    離開現場，任意移動肇事汽車及現場痕跡證據等情，已據異
    議人於其涉犯公共危險罪一案（臺灣臺南地方法院檢察署98
    年度偵字第3637號）中，於警詢時所不否認，並於偵查中坦
    認其確有肇事逃逸之犯行，復有道路交通事故現場圖1紙、
    道路交通事故調查報告表(一)、(二)各1份、道路交通事故照片
    29幀及國立成功大學醫學院附設醫院出具被害人毛陳玲貞之
    乙種診斷證明書1紙附於該案警卷可稽，是此部分違規事實
    ，已可認定。
  (三)至異議人辯稱其因對方無大礙始離開，且剛滿18歲，不懂交
    通規則等語；惟異議人為通過考試（含交通安全規則之筆試
    ）而持有駕駛執照之駕駛人，對交通安全規則之暸解，與其
    他通過考試而持有駕駛執照之人無異，並不因其年齡而有不
    同，自無由主張不懂交通規則而減輕處罰；又依前揭交通規
    則，異議人於車禍發生後，不論責任歸屬如何，本有留待現
    場之義務，被害人受傷情形如何，非得由異議人基於主觀立
    場，自行認定被害人有無受傷後，即可自行離去，更不待言
    ，足認異議人於上揭時、地確有駕車肇事致被害人毛陳玲貞
    受傷而逃逸之事實。至異議人事後雖與被害人達成民事和解
    ，仍無礙異議人肇事致人受傷而逃逸之違規行為成立，復非
    屬法定免責事由，自無從據為對其有利之認定。
  (四)惟按95年2月5日生效之行政罰法第26條第1項規定，一行為
    同時觸犯刑事法律及違反行政法上義務規定者，依刑事法律
    處罰之。但其行為應處以其他種類行政罰或得沒入之物而未
    經法院宣告沒收者，亦得裁處之。究其立法目的，無非以一
    行為同時觸犯刑事法律及違反行政法上義務規定時，由於刑
    罰與行政罰同屬對不法行為之制裁，而刑罰之懲罰作用較強
    ，故依刑事法律處罰，即足資警惕時，實無一事二罰再處行
    政罰之必要，且刑事法律處罰，由法院依法定程序為之，較
    符合正當法律秩序，應予優先適用，但罰鍰以外之沒入或其
    他種類行政罰，因兼具維護公共秩序之作用，為達行政目的
    ，行政機關仍得併予裁處。
  (五)查異議人另經警察機關以涉犯刑法第185條之4肇事逃逸犯嫌
    ，移送臺灣臺南地方法院檢察署檢察官偵辦，經臺灣臺南地
    方法院檢察署檢察官於98年3月20日處以緩起訴處分，緩起
    訴期間為1年，異議人應向指定之公益團體、地方自治團體
    或社區提供50小時之義務勞務，並接受10小時之法治教育課
    程，並經臺灣高等法院臺南分院檢察署於98年4月14日以98
    年度上職議字第1416號處分書駁回再議確定，異議人並已履
    行完畢等情，業經本院依職權調閱臺灣臺南地方法院檢察署
    98年度緩字第934號全卷（含98年度緩護勞字第125號、98年
    度緩護命字第223號）查核無誤。按緩起訴處分命異議人「
    提供50小時之義務勞務」雖非刑法所定之刑罰，然實其已對
    異議人名譽、心理、自由及財產等產生相當制約，應可實質
    該當行政罰法第26條第1項所指「依刑事法律」之處罰，此
    時行政機關若另行依法裁罰，無異一罪二罰。又行政罰法第
    26條第2項規定既未明文包含「緩起訴處分」之類型，而對
    於人民不利益之規定本不得任意加以擴張其適用，自不宜逕
    認行政罰法第26條第2項之規定於經緩起訴處分之情形亦有
    適用，始為允當，以符其立法理由。從而，異議人本件肇事
    逃逸行為，既已依行政罰法第26條第1項規定受有刑事法律
    之處罰，復無行政罰法第26條第2項所揭示之「經不起訴處
    分或為無罪、免訴、不受理、不付審理之裁判確定者」此類
    未課予行為人實質上不利益負擔之情形，揆諸上揭說明，行
    政機關至多僅能基於其他公益上之目的，而對受處分人課以
    罰鍰以外之沒入或其他種類行政罰，應無再對受處分人課予
    罰鍰之餘地。
  (六)另原處分機關對異議人裁處吊銷駕駛執照，1年內禁考之處
    分，乃裁罰性之不利處分，為維護交通安全，加強救護，減
    少被害人之死傷，促使駕駛人於肇事後，能對被害人即時救
    護，故依行政罰法第26條第1項但書之規定，仍得裁處之，
    是原處分機關此部分之裁決，核無不當，併予敘明。
五、綜上所述，原處分機關就異議人所處罰鍰9,000元部分之行
    政裁罰，即有未洽，應由本院撤銷該部分處分並就該部分為
    異議人不罰之諭知；至於原處分中吊銷駕駛執照，1年內禁
    考之處分，於法並無違誤，從而，此部分之異議為無理由，
    應予駁回。
六、據上論結，應依道路交通管理處罰條例第87條第2項、道路
    交通案件處理辦法第19條、第20條前段，裁定如主文。
中    華    民    國    98    年    11    月    11    日
                      交通法庭  法  官 張家瑛
以上正本證明與原本無異。
如不服本裁定，應於收受送達後5日內向本院提出抗告狀。（應
附繕本）
                                書記官 李淑惠
中    華    民    國    98    年    11    月    12    日


司法院資訊處製作；財團法人民間司法改革基金會備份。
